臺灣臺北地方法院民事判決　九十度重訴字第一一六六號
　　原　　　告　　士林電機廠股份有限公司
　　法定代理人　　甲○○
　　法定代理人　乙○○
右當事人間請求損害賠償事件，本院判決如左：
    主      文
原告之訴駁回。
訴訟費用由原告負擔。
    事      實
甲、原告方面：
壹、聲明：
　　被告應連帶給付原告新臺幣（下同）一千二百二十二萬零三十六元及自起訴狀繕
    本送達被告翌日即民國九十年十一月二十三日起至清償日止，按年息百分之五計
    算之利息。
貳、陳述：
一、被告乙○○擔任負責人之被告孚仕電氣有限公司（以下簡稱孚仕公司）為原告公
    司之經銷商，詎被告乙○○竟意圖為自己不法之所有，向原告詐稱：其為因應客
    戶需求，需向原告大量進貨等語，旋自八十七年十二月間起至八十八年四月十二
    日止，陸續向原告訂購價值二百二十一萬零六百五十八元、三百二十四萬九千九
    百六十九元、二百二十九萬零九十六元、四百二十八萬二千一百零四元、四百六
    十八萬七千二百零九元，共計一千六百七十二萬零三十六元之配電器材類貨品，
    原告不疑有他，均依約交貨，詎被告乙○○交付用以支付上開貨款之支票竟一一
    退票，按被告自八十七年十二月間起至八十八年四月十二日止，向原告大量進貨
    ，金額高達一千六百七十二萬零三十六元，此與一般經銷商多於轉售取得利潤後
    ，方會再行進貨之習慣不同，且被告乙○○交付之支票退票後，原告曾至被告孚
    仕公司查看，發現該公司內已無任何原告之產品，如被告乙○○已將上述貨品轉
    賣，即可得到一千六百七十二萬零三十六元以上之貨款，其故意不給付貨款，即
    有詐欺原告之犯意，如被告乙○○未將上述貨品轉賣，其故意將原告之貨物藏匿
    無蹤，又拒不給付貨款，亦顯係惡意倒閉，騙取原告之貨物，原告共受有一千六
    百七十二萬零三十六元之損害，扣除被告孚仕公司交付原告作為擔保之定存單二
    百萬元及被告孚仕公司之連帶保證人所清償之二百五十萬元後，原告尚受有一千
    二百二十二萬零三十六元之損害，爰依民法第一百八十四條第一項、公司法第二
    十三條規定，提起本件訴訟。
二、依最高法院六十七年第十三次民庭庭推總會決議，因受詐欺而為之買賣或類此事
    件，當事人如已受有實際損害，得依侵權行為法則請求損害賠償。本件被告向原
    告施行詐術騙取貨物後，旋即轉賣他人獲利，所得貨款又不給付予原告，且被告
    交付以孚仕公司為發票人之支票，因存款不足被列為金融機構拒絕往來戶後均已
    退票，故原告遭被告詐騙貨物後，雖對被告孚仕公司取得票據債權，惟被告孚仕
    公司、乙○○之財產業已隱匿，原告受有實際損害之情形，至為灼然，原告依侵
    權行為法則請求被告連帶負損害賠償責任，自有理由。
三、又因詐欺而訂立買賣契約，受詐欺之當事人固得於民法第九十三條所定一年之除
    斥期間行使撤銷權，設該詐欺行為已具備侵權行為之成立要件，縱受詐欺之當事
    人未於法定除斥期間內為撤銷權之行使，仍非不得依據侵權行為之法則請求損害
    賠償（最高法院八十年臺上字第二八九號判決意旨參照）。本件原告對於被告孚
    仕公司之貨款債權，縱因原告尚未依法撤銷而仍存在，惟被告等人之財產於施行
    詐騙行為後已明顯減少，且被告等人本無償債之意願，是原告之債權雖仍存在，
    惟顯已無法獲償，原告自得依民法第一百八十四條規定請求損害賠償。
四、臺灣高等法院九十年度上易字第一七八四號刑事判決認定被告乙○○於八十八年
    三月底因被告孚仕公司財務狀況不佳，為免日後週轉不靈，其債權人對渠所有坐
    落臺北市○○○路○段二五０巷二十五弄四號十三樓房地進行查封、拍賣，與黃
    敬惠為通謀虛偽買賣該不動產，而成立使公務員登載不實罪，惟認定被告乙○○
    並無詐欺，該判決認定被告乙○○不構成詐欺之理由，尚有誤會之處，爰就被告
    乙○○之辯解及該判決之認定，說明如下：
  (一)被告乙○○辯稱：基於遠期支票之特性，渠於簽發支票時，無相當資金，為商場
    之一般現象等語，惟：
  1.被告孚仕公司登記之資本額為一百萬元，其向原告訂貨後出售，尚可賺取利潤，
　  連同原先之資本額及所賺利潤，何以無相當資金？
  2.簽發遠期支票時，雖無須立即備有現金，惟亦應預期在票載發票日屆至時，有可
　　得運用之資金，方可簽發支票，被告在毫無可得運用資金之情形下，簽發遠期之
　　票，顯無支付之意。
  (二)被告乙○○辯稱：其五年來均以借貸或週轉方式經營，何以原告供貨不曾間斷等
    語，惟被告乙○○隱匿其財務不佳之事實而向原告進貨，原告在不知情之情形下
    供貨，並因而受害，被告焉能倒果為因，以此作為抗辯？
  (三)被告乙○○辯稱：其乃預估四月進貨數量後，任由原告安排送貨數量及進度等語
    ，惟此乃子虛烏有之事，蓋原告每週送貨二次，被告乙○○均係在進貨二、三天
    前訂貨，從無一次訂購一個月貨品之情形。同時，被告乙○○明知其已無支付能
    力，竟於退票前一日向原告進貨價值三十七萬七十四百九十三元之產品，足證其
    確係詐騙原告產品。
  (四)被告乙○○辯稱：其退票僅二百萬元，其尚有八百五十萬元之擔保品等語，惟事
    實上，被告退票及倒帳之金額高達一千六百七十二萬零三十六元，其擔保品根本
    不足清償。
  (五)臺灣高等法院刑事判決認原告在被告乙○○訂貨時，乃依憑經銷商所提擔保品價
    值及契約義務提供經銷貨品，則被告乙○○依約訂貨，得否謂其施用詐術或使原
    告陷於錯誤而出貨，尚有可議等語，惟在被告乙○○有給付能力下，其訂貨固係
    依約為之，然在被告乙○○已無給付能力且不欲支付貨款，又隱瞞該事實，並事
    先脫產之情形下訂貨，如非施用詐術，又屬何行為？
  (六)臺灣高等法院刑事判決認簽發遠期支票時本無須準備相當資金，現有資金得作為
    其他投資獲取利潤，僅須在票載發票日前完成調度籌措即可，且被告孚仕公司乃
    八十八年四月十三日始有退票紀錄，足認被告乙○○仍勉力維持該公司良好債信
    ，顯有永續經營之理念等語，惟被告乙○○自承已無資金，並無該判決所謂現有
    資金作其他投資之情形，且被告孚仕公司交付之二百零九萬元貨款八十八年三月
    底兌現後，旋於次月（四月）一至十二日大量進貨四百六十八萬七千二百零九元
    ，再參酌其於三月底與黃敬惠通謀而為假買賣之脫產行為，可知被告乃以二百零
    九萬元款項之兌現，以詐取原告四百六十八萬七千二百零九元之貨品。
  (七)臺灣高等法院刑事判決認被告乙○○為領取獎金，故於四月大量進貨，且原告每
    月實施庫存盤點、進貨額限制等，不會任由風險發生，故被告乙○○八十八年四
    月之進貨乃常態等語，惟查：
  1.原告對經銷商之獎金乃以季為統計單位（即一至三月為一季，四至六月為一季）
  　，經銷商為達業績，或可能於每季最後一月多進貨，因此，被告乙○○自不可能
　　於四月份即為獎金之多寡而大量進貨。
  2.被告在八十八年四月，僅十二天即大量進貨達四百六十八萬七千二百零九元，參
　　諸先前月份之進貨情形（八十七年十二月進貨二百二十一萬餘元，八十八年一月
　　進貨三百二十四萬餘元，八十八年二月進貨二百二十九萬餘元，八十八年三月進
　　貨四百二十八萬餘元）以及其脫產行為，可知其確有詐欺之意圖及行為。
　3.原告與經銷商雖有約定及限制，但在被告故意隱匿無給付能力叉事先脫產情形下
　　，焉能以原告與經銷商以往之約定及限制，作為被告無詐欺之認定？
  (八)臺灣高等法院刑事判決認被告乙○○將原告之存貨出清後，清償予其他債權人，
    雖屬不當，惟於法無違等語，惟被告乙○○於八十八年三月底尚有三百七十六萬
    九千九百七十四元之庫存，八十八年四月一日至十二日叉向原告訂購價值四百六
    十八萬七千二百零九元之貨品，上述貨品價值高達八百四十五萬七十一百八十三
    元，惟退票後，原告前往被告孚仕公司察看，發現原告產品全部不見蹤影，且被
    告迄今均未提出任何清償其他債權人之證據，足證其乃惡性倒閉並藏匿財產，該
    判決之認定尚有誤會。
、證據：
一、經濟部公司執照。
二、經銷商合約。
三、支票及退票理由單。
四、統一發票。
五、交貨單。
六、庫存表。
七、進貨金額比照表。
八、臺灣臺北地方法院檢察署八十八年度偵字第一二一三三號詐欺案件八十八年七月
    十三日訊問筆錄節本。
乙、被告方面：
    被告未於言詞辯論期日到場，亦未提出書狀作何聲明或陳述。
丙、本院依職權調閱臺灣臺北地方法院檢察署八十八年度偵字第一二一三三號、本院
    八十九年易字第四一二號、臺灣高等法院九十年度上易字第一七八四號等卷宗。
    理      由
甲、程序方面：
一、按民事訴訟既於刑事訴訟程序附帶提起，則其管轄當然隨刑事訴訟而定，最高法
    院十八年抗字第二七九號著有判例可資參照。本件訴訟係原告以被告乙○○涉犯
    詐欺罪嫌為由，於刑事訴訟程序提起民事訴訟，請求被告乙○○、孚仕公司連帶
    賠償其損害，經本院刑事庭裁定移送而繫屬於本院，揆諸前揭判例意旨諭示，本
    院自有管轄權，至原告與被告孚仕公司就系爭經銷合約所生之爭訟，合意以臺灣
    士林地方法院為第一審管轄法院，係以系爭經銷合約法律關係所生之訴訟為限，
    本件刑事附帶民事訴訟既非因系爭經銷合約法律關係而生之訴訟，自無適用上開
    合意管轄規定之餘地，合先敘明。
二、本件被告未於言詞辯論期日到場，核無民事訴訟法第三百八十六條所列各款情形
    ，應依原告之聲請，由其一造辯論而為判決。
乙、實體方面：
一、原告起訴主張：被告乙○○擔任負責人之被告孚仕公司為原告公司之經銷商，詎
    被告乙○○明知其因資金調度失調，已陷於經濟週轉不靈之窘境，竟意圖為自己
    不法之所有，向原告詐稱：其為因應客戶需求，需向原告大量進貨等語，旋自八
    十七年十二月間起至八十八年四月十二日止，陸續向原告訂購價值二百二十一萬
    零六百五十八元、三百二十四萬九千九百六十九元、二百二十九萬零九十六元、
    四百二十八萬二千一百零四元、四百六十八萬七千二百零九元，共計一千六百七
    十二萬零三十六元之配電器材類貨品，原告不疑有他，均依約交貨，詎被告乙○
    ○交付用以支付上開貨款之支票竟一一退票，原告至被告孚仕公司查看，發現被
    告乙○○向訂購之貨品亦經銷售一空，原告始知受騙，計受有一千六百七十二萬
    零三十六元之損害，扣除被告孚仕公司交付原告作為擔保之定存單二百萬元及被
    告孚仕公司之連帶保證人所清償之二百五十萬元後，原告尚受有一千二百二十二
    萬零三十六元之損害，爰依民法第一百八十四條第一項、公司法第二十三條規定
    ，提起本件訴訟等語。
二、本件被告乙○○自八十七年十二月間起至八十八年四月十二日止，以被告孚仕公
    司名義，陸續向原告訂購價值二百二十一萬零六百五十八元、三百二十四萬九千
    九百六十九元、二百二十九萬零九十六元、四百二十八萬二千一百零四元、四百
    六十八萬七千二百零九元，共計一千六百七十二萬零三十六元之配電器材類貨品
    ，現尚積欠一千二百二十二萬零三十六元之貨款未償之事實，固據其提出經銷商
    合約、支票及退票理由單、統一發票、交貨單、庫存表等件為證。惟按因侵權行
    為所發生之損害賠償請求權，以有故意或過失不法侵害於他人權利，或故意以背
    於善良風俗之方法，加損害於他人為成立要件，此觀民法第一百八十四條第一項
    規定即明，若其行為並無故意或過失，或其行為與損害之間無相當因果關係者，
    均無令負侵權行為損害賠償責任之可言（最高法院七十六年臺上字第二七二四號
    、八十年臺上字第二三七九號判決意旨參照），是本件所應審究者為被告乙○○
    上開所為是否構成侵權行為？茲論述如下：
  (一)經查被告乙○○自八十四年間起，即以被告孚仕公司名義，與原告簽訂經銷合約
    書，經銷原告公司之配電器材類產品，迄至八十八年四月十三日八十七年十二月
    份之貨款未獲兌現時止，其間並無退票或積欠貨款情事，為原告所是認，並有臺
    北市票據交換所八十九年十一月八日（八九）北票字第七三九七號函及函附之存
    款不足退票明細表附於刑事卷可憑。而依系爭經銷合約約定，經銷商應提供擔保
    品以擔保該公司給付貨款及履行本合約之其他義務，且經銷商所提供之擔保品應
    為每月進貨額二倍以上，如有違反，應辦理抵押品追加手續，參諸卷附系爭經銷
    合約第四條第二項、第十四條第一項、第十四條第二項約定復甚明白。則自被告
    乙○○係於具備擔保品之情況下訂購系爭貨品，且訂購之時被告孚仕公司仍無退
    票紀錄，該公司先前與原告交易往來近四年又均無積欠貨款未償情事等節以觀，
    足認被告乙○○訂購系爭貨品應僅係本於系爭經銷合約而為，尚難僅以其事後無
    法支付系爭貨款一節即推定其訂購之始即具詐欺之故意。
  (二)雖原告主張：被告乙○○明知已無能力支付貨款，竟自八十八年四月一日起至八
    十八年四月十二日止，大量進貨價值四百六十八萬七千二百零九元之貨品，並將
    其所有坐落臺北市○○○路○段二五０巷二十五弄四號十三樓房地移轉登記與訴
    外人黃敬惠，顯有詐欺原告之故意等語。惟查：
  1.被告孚仕公司自八十七年一月份起至八十八年三月份止向原告訂購之貨品，其金
    額分別為二百二十三萬八千六百零一元、二百五十七萬八千六百十八元、三百四
    十七萬五千一百二十九元、四百五十八萬八千零五十四元、三百五十九萬四千四
    百三十一元、三百二十九萬七千九百八十七元、四百八十五萬六千七百五十二元
    、三百七十萬四千七百六十六元、三百四十五萬零一百九十四元、二百三十一萬
    五千九百十一元、五百九十九萬一千九百零五元、三百十五萬八千零八十四元、
    三百二十四萬九千九百六十九元、二百二十九萬零九十六元、四百二十八萬二千
    一百零四元，有孚仕公司各月銷貨明細、支票及退票理由單、統一發票、交貨單
    、庫存表等件附卷可稽，則比對被告孚仕公司歷次訂購之貨品金額，被告孚仕公
    司八十八年四月份之訂貨量並無明顯過高情形，原告主張：被告孚仕公司於八十
    八年四月一日起至八十八年四月十二日止大量進貨等語，洵非可採。
　2.且依系爭經銷合約第十三條第一項約定，經銷商係以簽發進貨月次月一日起算九
　　十天內到期之遠期票據之方式支付該月貨款，顯見各經銷商僅需在票載發票日前
    完成資金之調度、籌措即可，則以被告乙○○、孚仕公司係自八十八年四月十三
　　日始有退票紀錄，迄至八十八年五月十四日、八十八年五月二十一日經分別列為
　　拒絕往來戶，渠等八十八年四月間訂購系爭貨品之際並非全無資力一節觀之，尚
　　難認被告乙○○於訂購系爭貨品之初，即有不欲支付貨款以詐取系爭貨品之故意
　　。
　3.又被告乙○○固於八十八年四月間與訴外人黃敬惠通謀虛偽不動產買賣之方式，
　　將其所有坐落臺北市○○○路○段二五０巷二十五弄四號十三樓房地移轉登記與
　　訴外人黃敬惠，惟被告乙○○於訂購之初無不欲支付貨款以詐取系爭貨品之故意
　　，既如前述，且系爭經銷合約係存在於原告與被告孚仕公司間，原告之債權是否
　　實現復與被告乙○○個人之財產是否處分無涉，是縱被告乙○○上開處分財產行
　　為涉犯使公務員登載不實事項於公文書罪，亦難據以認定被告乙○○先前之訂購
　　行為有何詐欺之犯意。
  (三)本件被告乙○○以被告孚仕公司名義經銷原告公司之配電器材類產品交易往來近
    四年既均無積欠貨款未償情事，且其係在具備擔保品之情況下訂購系爭貨品，訂
    購之際並非全無資力，訂購之數量又與先前交易之數量相當，足見其訂購系爭貨
    品應僅係本於系爭經銷合約而為，尚無詐騙原告之故意，凡此，亦經臺灣高等法
    院以九十年度上易字第一七八四號判決為相同之認定，是本件純屬被告孚仕公司
    債務不履行之問題，尚與侵權行為之構成要件不符，揆諸前揭說明，自無令被告
    乙○○、孚仕公司負侵權行為損害賠償責任之可言。
三、綜上所述，本件純屬被告孚仕公司債務不履行之問題，原告依民法第一百八十四
    條第一項、公司法第二十三條規定，請求被告連帶給付原告一千二百二十二萬零
    三十六元，及自起訴狀繕本送達被告翌日即九十年十一月二十三日起至清償日止
    ，按年息百分之五計算之利息，為無理由，應予駁回。
四、結論：本件原告之訴為無理由，依民事訴訟法第三百八十五條第一項前段、第七
    十八條，判決如主文。
中　　　華　　　民　　　國　　九十一　　年　　　一　　　月　　二十四　　日
                              民事第六庭法      官　陳秀貞
右為正本係照原本作成
如對本判決上訴，須於判決送達後廿日內向本院提出上訴狀
中　　　華　　　民　　　國　　九十一　　年　　　二　　　月　　十九　　日
　　　　　　　　　　　　　　　　　　　　法院書記官　林秀妙
